【裁判字號】    96,訴,501
【裁判日期】    970414
【裁判案由】    土地所有權移轉登記等
【裁判全文】
臺灣基隆地方法院民事判決               96年度訴字第501號
原      告  連傳生
            蕭朝水
            林民聰
            許吳卻
            吳清同
共      同
訴訟代理人  姜禮增律師
複代理人    李志聖
被      告  趙阿能
            趙讚祥
共      同
訴訟代理人  林佩儀律師
上列當事人間請求移轉土地所有權等事件，本院於97年3月31日
辯論終結，茲判決如下：
    主  文
原告之訴駁回。
訴訟費用由原告負擔。
    事實及理由
一、本件原告主張：訴外人趙居萬（已歿，被告趙讚祥之父）及
    被告趙阿能於62年8月5日，將共有之臺北縣貢寮鄉○○段鹽
    寮小段0302及0306地號土地之應有部分賣與訴外人吳新慶（
    下稱系爭買賣契約），並指明其分管部分界址，移交訴外人
    吳新慶作為鰻魚池之用，因原買受人吳新慶並無自耕能力，
    故雙方約定待將來能移轉時再辦理移轉登記，辦理移轉登記
    所需費用則由買受人負擔，其杜賣證書乃載：「過戶所需稅
    捐由買主負責繳清」。嗣於62年８月15日再由賣方出具土地
    賣渡證書，因趙阿能同為出賣人，故於見證人下特括弧註明
    「賣渡關係人」，並親自蓋印。且系爭買賣契約載明：「前
    開不動產係本人共有土地應得面積0.貳參玖參甲（柒０參坪
    ）」、由方賣出具之土地賣渡證書亦載：「茲將祖先遺產田
    地座落貢寮鄉丹裡鹽寮地號不詳面積0.二三九三甲（七０三
    坪）以新台幣參萬伍仟捌佰玖拾伍元，賣渡與吳新慶」，即
    知立約人係約定為土地應有部分之買賣。訴外人吳新慶、簡
    松露、吳新將、郭朝慶於81年4月4日，復將其購買上揭共有
    土地之應有部分、分管使用部分及所建鰻魚池，轉賣與原告
    ，並交付使用收益迄今。又臺北縣貢寮鄉○○段鹽寮小段03
    06地號土地分割而成0306、0306－16、0306－17、0306－23
    、0306－24、0306－25地號，其中0306、0306－16、0306－
    17地號於94年間，因「貢寮鄉臺二線98K+237~100K+840公尺
    新闢工程用地」而經徵收，就此部分顯難請求為所有權移轉
    登記，僅能請求出賣人交付其所受領之地價補償金。惟因訴
    外人吳新慶、簡松露、吳新將、郭朝慶怠於行使其權利，原
    告等乃依民法第0242條規定，代位訴外人吳新慶等向被告請
    求辦理所有權移轉登記，並交付所受領之地價補償金。並聲
    明：(一)被告等應將附表一所示土地之應有部分，辦理所有
    權移轉登記與原告等。(二)被告等應給付原告等如附表二所
    示之金額，暨自起訴狀繕本送達翌日起至清償日止按年息百
    分之五計算之利息。
二、被告則以：被告趙阿能於系爭買賣契約、土地賣渡證書僅具
    名為見證人、賣渡關係人，由形式上觀察，均無從證明被告
    趙阿能為出賣人。且系爭買賣契約僅約定：「前開不動產係
    本人共有土地應得面積0.貳參玖參甲（柒０參坪）」，足見
    買賣標的物應係特定範圍之土地，並非應有部分。再者，臺
    北縣貢寮鄉○○段鹽寮小段0302及0306地號土地編定使用地
    類別分別為旱地、田地，依農業發展條例規定應屬耕地，而
    訴外人吳新慶於簽訂系爭買賣契約時不具有自耕能力，亦未
    約定「由承買人指定登記予任何有自耕能力之第三人」或具
    體約定登記予有自耕能力之特定第三人，參諸當時農地細分
    禁止政策與農地農有政策下，為避免當時不具自耕農身分之
    人購買農地，約定將來得履行時始負履行義務之條件者，應
    作嚴格之文義解釋，故系爭買賣契約即屬以不能之給付為標
    的而無效等語，資為抗辯。並聲明如主文所示。
三、本件兩造對於：訴外人趙居萬與吳新慶於62年8月5日簽訂之
    杜賣證書及同年月15日由賣方出具之土地賣渡證書、訴外人
    吳新慶、簡松露、吳新將、郭朝慶於81年4月4日簽訂之賣渡
    證書為形式上真正等事實，均無爭執，並有上開契約（影本
    各１份附卷，原本發還原告）在卷可資佐證，故上開事實自
    堪信為真實而得為本件判斷之基礎。本件兩造之爭點在於：
    （一）系爭買賣契約之出賣人為何人？即被告趙阿能是否為
    出賣人？（二）系爭買賣契約之買賣標的是究為應有部分或
    特定範圍？（三）系爭買賣契約是否有效？及（四）原告是
    否可以代位向被告主張等項。以下分點詳述之。
四、查原告主張被告趙阿能亦為系爭買賣契約之出賣人，由出賣
    人一方出具之「土地賣渡證書」，本無需買方或第三見證人
    簽名，趙阿能係出賣人，故於見證人下註明賣渡關係人，並
    親自蓋印，而被告趙阿能則否認為系爭買賣契約之出賣人，
    辯稱該印章應是訴外人趙居萬所蓋。惟本院綜觀「杜賣證書
    」、「土地賣渡證書」，趙阿能均係以見證人、賣渡關係人
    身分用印，倘被告趙阿能確為出賣人，為何未以出賣人名義
    簽名或蓋章？顯見原告此部分之主張並不足採。至證人郭朝
    慶與吳新將到庭證稱趙阿能為出賣人，因其等均係向訴外人
    趙居萬購買土地後，再轉賣予原告，如系爭買賣契約無效，
    將致其等對原告負損害賠償責任，故證人與本件訴訟有利害
    關係，其證言不予採信。
五、次查原告主張系爭買賣契約之標的物係應有部分，被告抗辯
    買賣標的物應為特定範圍之土地。按負擔行為不以有處分權
    為必要，出賣他人之物係負擔行為，而發生債權債務關係，
    與標的物係屬何人所有並無關連性，出賣人對標的物雖無處
    分權，其買賣契約仍屬有效成立，僅於出賣人不能依約履行
    契約義務時，須對買受人負擔債務不履行之責任而已。依舉
    輕明重之法理，出賣他人之物，買賣契約為有效，況出賣共
    有物之特定部分，買賣契約自不因而無效。至本件系爭買賣
    契約之標的物究為應有部分或特定部分，此觀訴外人趙居萬
    與吳新慶簽訂「杜賣證書」載明：「前開不動產係本人共有
    土地應得面積0.貳參玖參甲（柒０參坪）…該不動產，指明
    界址，移交台端（作為鰻魚池用地）」，且參諸其附圖方式
    以特定範圍表示，足見系爭買賣契約之標的物應係特定範圍
    之土地。
六、再查訴外人趙居萬與吳新慶簽訂「杜賣證書」，被告主張其
    違反訂約當時之土地法第30條之規定，應屬無效，原告則主
    張應屬有效，本院審理結果認為應屬無效，茲詳述理由如下
    ：
    (一)查62年間訴外人與吳新慶簽訂「杜賣證書」時之土地法
        第30條固規定：「私有農地所有權之移轉，其承受人以
        能自耕者為限，並不得移轉為共有。但因繼承而移轉者
        ，得為共有。違反前項規定者，其所有權之移轉無效。
        」，最高法院65年12月７日民庭庭推總會議決議亦決議
        ：「土地法第30條係就私有農地所有權移轉之物權行為
        所作之強制規定，關於約定負擔移轉該項土地所有權之
        債務之債權行為（如買賣、互易、贈與等契約），並不
        在限制之列，故約定出售私有農地於無自耕能力之人者
        ，其所定之農地買賣契約（債權契約）尚不能認係違反
        強制規定依民法第71條前段應屬無效。惟此項買賣契約
        所約定之給付，既為移轉私有農地之所有權於無自耕能
        力之人，屬於違反強制規定之行為，即屬法律上之給付
        不能，亦即客觀的給付不能（自始不能），依民法第24
        6條第1項規定以不能給付為契約標的者，其契約為無效
        。因之此項約定出售私有農地於無自耕能力之人之買賣
        契約，除有民法第246條第1項但書及第２項之情形外，
        其契約應屬無效。」，最高法院66年臺上字第2655號判
        例亦表示：「查私有農地所有權之移轉，其承受人以能
        自耕者為限，違反前項規定者，其所有權之移轉無效，
        土地法第30條第１、２項定有明文。故約定出賣私有農
        地與無自耕能力人之買賣契約，除有民法第246條第1項
        但書及第２項之情形外，依同條第１項前段規定，其契
        約應屬無效，如此項契約當事人訂約時並無預期買賣之
        農地變為非農地後再為移轉之情形，縱令契約成立後該
        農地已變為非農地，亦不能使無效之契約成為有效。」
        ，固屬實情（今則因法律修正已經刪除矣），為本院所
        已知。
    (二)系爭臺北縣貢寮鄉○○段鹽寮小段0302及0306地號土地
        編定地目分別為旱、田，於系爭買賣契約簽訂時為農地
        ，亦為兩造所不爭執，又本件原告主張訴外人趙居萬與
        吳新慶簽訂「杜賣證書」時，雙方有約定於可以移轉時
        再為移轉。惟查「杜賣證書」、「土地賣渡證書」，並
        無相關之記載，況就辦理移轉登記所需費用則由買受人
        負擔，杜賣證書即載明：「過戶所需稅捐由買主負責繳
        清」，如原告所稱上開重大事項確有約定，何以未見形
        諸於文字：再者，當時農地農有政策下，雙方當事人當
        無可能預期日後法令變更農地之承受人無須具備自耕能
        力，顯見原告此部分之主張並不足採，依民法第0246條
        第１項前段規定，系爭買賣契約既係以不能之給付為契
        約標的，即應屬無效，且為自始、當然無效，自不因嗣
        後法令修正而使無效之契約再變為有效。
七、依上所述，訴外人趙居萬與吳新慶簽訂之系爭買賣契約既屬
    無效，則原告依民法第0242條規定，代位行使訴外人吳新慶
    向被告請求辦理所有權移轉登記，並交付所受領之地價補償
    金之權利，自屬無據，應予駁回。
八、本件結論已明，兩造其餘之攻擊防禦方法及舉證，已與結論
    無關，故不再一一論究，併予敘明。
九、據上論結，本件原告之訴為有理由，依民事訴訟法第78條、
    第85條第1項本文，判決如主文。
中    華    民    國    97    年    4     月    14    日
                  民事庭法      官  林金發
以上正本係照原本作成。
如不服本判決，應於本判決送達後20日內向本院提出上訴狀（並
附繕本）及繳納上訴裁判費，上訴於本院合議庭。
中    華    民    國    97    年    4     月    14    日
                        法院書記官  陳錦進

司法院資訊處製作；財團法人民間司法改革基金會備份。
